最高法院民事判決　　　　　　　　　 111年度台上字第1639號
上　訴　人　陳慈美
訴訟代理人　王兆華律師
被 上訴 人　陳勝德
訴訟代理人　許正次律師
　　　　　　鄭道樞律師
上列當事人間請求返還不當得利等事件，上訴人對於中華民國11
1年3月4日臺灣高等法院花蓮分院第二審判決（110年度重上字第
4號），提起上訴，本院判決如下：
    主  文
原判決廢棄，發回臺灣高等法院花蓮分院。 
    理  由
本件被上訴人主張：伊於民國94年間委任上訴人出售所有坐落花
蓮縣花蓮市○○段第000、000、000-0 地號土地（下稱系爭土地
）予訴外人劉志明，於94年8月5日辦竣所有權移轉登記，惟上訴
人未將其收取逾新臺幣（下同）700 萬元之價金交付伊等情，依
民法第541條第1項規定，求為命上訴人給付伊700萬元，及自107
年9月13日起至清償日止，按年息5％計算利息之判決（被上訴人
逾上開利息之訴，業受敗訴判決確定，不予贅敘）。
上訴人則以：系爭土地前因被上訴人積欠華南商業銀行股份有限
公司（下稱華南銀行）債務而遭查封，伊為被上訴人代墊利息、
違約金至少899萬1,973元，華南銀行始同意塗銷查封登記，系爭
土地出售所得抵償伊為被上訴人代墊款項，已無剩餘。兩造於96
年1 月27日簽訂怡園權益協議書（下稱系爭協議書），結算被上
訴人尚欠伊代墊款共計6,081 萬元，倘認被上訴人得請求伊交付
價金，伊得以之為抵銷等語，資為抗辯。
原審維持第一審就上開部分所為上訴人敗訴之判決，駁回其上訴
，係以：系爭土地原為被上訴人所有，於94年8月5日以買賣為原
因移轉登記予劉志明，為兩造所不爭執。次查系爭土地買賣事宜
係由被上訴人委任上訴人辦理，並由上訴人出面簽約，劉志明於
94年8月分3 期付訖價金700多萬元予上訴人等情，業據證人即代
書劉義豐證實。被上訴人以系爭土地設定抵押權擔保其對華南銀
行之債務，係由被上訴人於94年8 月16日以訴外人怡園實業股份
有限公司（下稱怡園公司）匯交之1,280 萬元為清償，並非上訴
人代償。上訴人抗辯伊自89年1月1日至94年12月31日間為被上訴
人代償至少899萬1,973元利息、違約金，與華南銀行提供之放款
交易明細帳所載金額不符，難以採信，上訴人應將所收取價金70
0萬元返還被上訴人。兩造於96年1月27日簽立之系爭協議書雖記
載：「二、代支付現金、借款，以及代繳利息、本金等，依帳單
6,891萬扣除陳金定810萬，尚欠6,081 萬，並承諾台中商銀撥款
後同意先預支參佰萬元正」；被上訴人經營之怡園公司復於96年
1月29日獲台中商業銀行股份有限公司（下稱台中商銀）核貸2億
5,000萬元後，於96年2月2日匯款300萬元至上訴人之女劉于禎設
於花蓮第二信用合作社（下稱花蓮二信）之帳戶，扣除後，系爭
協議書所載債務尚餘5,781 萬元。惟系爭協議書除兩造及見證人
簽名外，均係由上訴人書寫；被上訴人又否認系爭協議書所載債
務為真實，抗辯：伊係受脅迫，始在沒有任何收據、明細及帳單
進行會算確認之情形下簽立系爭協議書等語；系爭協議書並備註
：「有爭議之金額，授權甲方（被上訴人）調閱收據」，上訴人
自應就被上訴人確有系爭協議書所載欠款之事實負舉證責任。上
訴人既未提出其他事證以為證明，自無從僅因被上訴人簽立系爭
協議書，即認上訴人對被上訴人有該協議書所載債權，並得以之
與被上訴人之價金返還債權為抵銷。故被上訴人依民法第541 條
第1項規定，請求上訴人給付700萬元，及自107年9月13日起至清
償日止，按年息5％ 計算之利息，為有理由，應予准許等詞，為
其判斷之基礎。
按解釋契約，固須探求當事人立約時之真意，不能拘泥於契約之
文字，但契約文字業已表示當事人真意，無須別事探求者，即不
得反捨契約文字而更為曲解。兩造於96年1 月27日簽立之系爭協
議書記載：「二、代支付現金、借款，以及代繳利息、本金等，
依帳單6,891萬扣除陳金定810萬，尚欠6,081 萬，並承諾台中商
銀撥款後同意先預支參佰萬元正」，業已表示被上訴人積欠上訴
人6,081萬元，及被上訴人承諾先清償300萬元之文義。原審復認
被上訴人經營之怡園公司於96年1月29日獲台中商銀核貸2億5,00
0萬元後，於96年2月2日匯款300萬元至上訴人之女劉于禎設於花
蓮二信之帳戶。果爾，能否謂被上訴人未積欠上訴人如系爭協議
書所載款項，上訴人不得以之與被上訴人本件之請求為抵銷，自
滋疑問。原審反於系爭協議書文義，遽謂被上訴人未積欠上訴人
如該協議書所載款項，進而為上訴人不利之判決，自有可議。上
訴論旨，指摘原判決違背法令，求予廢棄，非無理由。
據上論結，本件上訴為有理由。依民事訴訟法第477條第1項、第
478條第2項，判決如主文。
中    華    民    國   111    年    7     月    21    日
                      最高法院民事第一庭
                          審判長法官  陳  國  禎  
                                法官  鄭  純  惠  
                                法官  王  本  源  
                                法官  高  榮  宏  
                                法官  李  瑜  娟  
本件正本證明與原本無異
                                      書  記  官
中    華    民    國   111    年    7     月    27    日